最高法院刑事判決　　　　　　　　　　　　　　　九十一年度台上字第五六五九號
　　上　訴　人　台灣高等法院檢察署檢察官
　　被　　　告　甲○○
　　選任辯護人　盧
右上訴人因被告誣告案件，不服台灣高等法院中華民國八十九年六月二十七日第二審
判決（八十九年度上訴字第一四六八號，起訴案號：台灣台北地方法院檢察署八十八
年度偵字第一四三八三號），提起上訴，本院判決如左：
    主  文
原判決撤銷，發回台灣高等法院。
    理  由
本件原判決以公訴意旨略以：被告甲○○於民國八十六年一月二十日，以其子劉奕湘
名下之台北市○○路二二巷四號六樓之一房地與唐木水所有之屏東市古松巷三八之十
二號（建號九二八）房地以新台幣（下同）五百一十萬元互易，被告並將辦理不動產
所有權移轉登記之有關文件交由唐木水使用，唐木水另將共同投資而應由被告分得利
潤中之八十萬元交由被告之女劉若玲簽收，嗣因雙方就繳納前開土地增值稅而生糾紛
，被告意圖使告訴人唐木水受刑事處分，竟向台灣台北地方法院檢察署提起告訴，誣
指唐木水未經同意即擅將劉奕湘所有之台北市○○路房地售與他人，涉有違反稅捐稽
徵法、偽造文書等罪嫌，且侵占被告應得之利潤八十萬元並經營地下錢莊，復涉有重
利、侵占罪嫌，經檢察官以八十八年度偵字第二四九號案件對唐木水為不起訴處分等
情，因認被告涉有刑法第一百六十九條第一項之誣告罪嫌。經審理結果，認犯罪不能
證明，因而撤銷第一審論處被告意圖他人受刑事處分，向該管公務員誣告罪刑之判決
，改判諭知被告無罪，固非無見。
惟查(一)告訴人所訴事實不能證明其係屬實，在對於被訴人為不起訴處分確定者，固不
能謂告訴人因此即應負誣告罪責，然此必以告訴人有出於誤會或懷疑被訴人有此事實
，或對其事實張大其詞而為申告之情形，始足當之，若告訴人以自己親歷被害事實，
堅指被訴人有犯罪行為，指名向該管公務員告訴，經不起訴處分，認被訴人無此事實
者，即不能謂告訴人不應負誣告罪責。查告訴人堅指上開八十萬元為買賣不動產，應
屬被告應分得之利潤，業據被告本人簽收，該收據載明「茲收到屏東Ａ２房屋貸款四
十萬元正、八十二年四月二日，三十萬元正、Ａ３、八十二年四月二十六日，四十萬
元正（包括前借十萬元正）、八十二年五月五日，四十萬元正（Ａ３房款）、八十二
年七月五日」等語，上開三筆房款均有被告之簽字（見二四九號偵查卷第二十五頁）
，如上開收據為真實無誤，則被告於親自簽收後，虛以被告侵占其應分得之利潤而提
出告訴，難謂無虛構事實之情，原判決就被告虛構事實部分，究竟如何出於誤會或懷
疑，未明憑以認定之證據，遽為無罪之判決，自有理由不備之違誤。(二)被告於八十
六年一月二十日就其等所有之屏東市古松巷三八｜一二號建號九二八之房地與告訴人
所有之台北市○○區○○段二小段五一四號，應有部分十萬分之一二○四，建物即門
牌台北市○○路二十二巷四號六樓之一書立互易契約，告訴人就上開屏東市古松巷三
八｜一二號之房地，於八十六年二月二十六日登記為被告所有，有契約書及建物登記
簿謄本可稽（見一四三八三號偵查卷第七頁、原審卷第五十頁），上開仙岩路二二巷
四號六樓之一之房地，由告訴人於八十七年七月六日以買賣為原因過戶與陳怡君亦有
建物登記簿謄本可稽（見原審卷第六十五頁），被告既親自簽署互易契約，則告訴人
將互易得來之房屋轉售、過戶與陳怡君，即無偽造文書之可言。被告就其親歷之互易
事件，指告訴人擅將互易所得之房地售與他人而涉有偽造文書罪刑，有無涉犯誣告而
應負刑責，原判決未加釐清說明，併有可議。檢察官上訴意旨指摘原判決不當，尚非
全無理由，應認有撤銷發回更審之原因。
據上論結，應依刑事訴訟法第三百九十七條、第四百零一條，判決如主文。
中      華      民      國    九十一    年      十      月      三      日
                              最高法院刑事第八庭
                                  審判長法官  莊  登  照
                                        法官  洪  明  輝
                                        法官  黃  一  鑫
                                        法官  魏  新  和
                                        法官  林  秀  夫
      右正本證明與原本無異
                                              書  記  官
中      華      民      國    九十一    年      十      月      九      日
